臺灣臺北地方法院民事判決　　　　　　　94年度保險字第85號
　　原　　　告　戊○○
　　訴訟代理人　龔君彥律師
　　被　　　告　國寶人壽保險股份有限公司
　　法定代理人　丙○○
　　訴訟代理人　乙○○
　　被　　　告　新光人壽保險股份有限公司
　　法定代理人　甲○○
　　訴訟代理人　丁○○
上列當事人間確認保險契約存在事件，本院於中華民國94年12月
20日言詞辯論終結，判決如下：
    主  文
被告國寶人壽保險股份有限公司應給付原告新台幣壹佰貳拾萬元
及自民國九十四年八月四日起至清償日止，按年息百分之十計算
之利息。
確認原告與被告國寶人壽保險股份有限公司就附表一所示保險契
約（含附約）之法律關係存在。
確認原告與被告新光人壽保險股份有限公司就附表二所示保險契
約（含附約）之法律關係存在。
訴訟費用由被告國寶人壽保險股份有限公司負擔五分之四，餘由
被告新光人壽保險股份有限公司負擔。
本判決第一項於原告以新台幣肆拾萬元為被告國寶人壽保險股份
有限公司供擔保後得假執行，但被告國寶人壽保險股份有限公司
以新台幣壹佰貳拾萬元為原告預供擔保得免為假執行。
    事實及理由
甲、程序方面：
一、本件被告國寶人壽保險股份有限公司（下稱國寶保險公司）
    法定代理人於起訴時為郭功彰，繼於本院審理期間變更為丙
    ○○，業聲請承受訴訟並提出保險公司營業執照為證（見本
    院卷第240頁），經核無不合，應予准許。
二、原告於民國94 年7月25日起訴後，本院於同年8月1日通知兩
    造應於10日內，各自提出準備書狀及答辯狀，並逕寄送對造
    收受。雖被告國寶保險公司於同年8月3日收受後，遲至本院
    於94年9月6日首度開庭始提出答辯(一)狀，被告國寶保險公司
    表明係因整理證物而遲誤，並當庭以原告逾期未繳保費，催
    告後保險契約因停效2 年而失效等語，為其主要抗辯事由，
    顯係延用其在起訴前以函文回拒原告律師函之相同事由為抗
    辯（見本院卷第32頁），是被告國寶保險公司於開庭始提出
    上開抗辯事由，尚不生妨礙原告攻擊防禦方法或延滯本件訴
    訟，原告主張被告國寶保險公司因逾時抗辯而失效云云，尚
    有未洽，合先敘明。
乙、實體方面：
一、原告起訴主張：伊於90年11月曾分別與被告國寶保險公司及
    新光人壽保險股份有限公司（下稱新光保險公司）簽訂各如
    附表1及附表2所示之保險契約。詎料，伊於90年11月19日不
    慎遭大理石壓斷左手臂，造成左手肘下截肢之重傷害，為三
    級殘，但被告卻拒付保險金，伊起訴請求，案經臺灣高等法
    院93年度保險上字第21號及最高法院93年度台上字第2560號
    裁定被告敗訴確定。而豁免保費並非要保人之請求權，應係
    豁免條件成就所發生之效力，因此無須申請，亦無須起訴即
    為生效。伊於保險期間既受有三級殘之傷害，且符合如附表
    1、2保險契約（含附約）之豁免保費條件，伊自得對被告主
    張因符合豁免保費條件而毋須繳納保費。伊於90年12月業向
    被告國寶保險公司之己○○經理提出應備文件申請豁保費，
    並向被告新光保險公司申請豁免保費。茲被告否認保險契約
    （含附約）之法律關係存在，伊自有確認之法律上利益。又
    被告國寶保險公司依約應每月給付伊新台幣（下同）4 萬元
    （保單號碼0000000000，1萬元乘2 單位即每月2萬元、保單
    號碼0000000000，1萬元乘2單位即每月2萬元，共4萬元，均
    須給付至終身），惟被告國寶保險公司積欠自92 年2月起至
    94年7月止共30個月之安養金共120萬元等語。並聲明：(一)如
    主文1至3項所示。(二)第1項聲明願供擔保請准宣告假執行。
二、被告國寶保險公司則以：伊現有資料並無原告所稱其於90年
    12月間遞送理賠聲請書內勾選申請豁免保費資料，縱使原告
    確於90年12月間曾提出豁免保險費申請，但伊既未同意，原
    告自須在事故發生後2 年內提出訴訟，然原告所稱保險事故
    發生迄今已近4年，顯逾保險法第65條規定2年時效，而附表
    1編號5保險契約雖停效尚未超過2年，但伊依保險法第116條
    第4項規定以答辯(二)狀主張解約，其餘6份保險契約均已停效
    2 年而失效，原告自不得再主張該保險契約仍有效存在，亦
    不得請求安養金等語，資為抗辯。並聲明：(一)原告之訴及假
    執行之聲請均駁回。(二)如受不利判決，願供擔保請准宣告免
    為假執行。
三、被告新光保險公司則以：原告固向伊投保如附表2 所示之保
    險契約，依新光豁免保險費附約條款第11條及第14條之約定
    ，被保險人應於因意外事故造成附表2 所列殘廢時10日內以
    書面通知，並於1 個月內檢具文件申請豁免保險費，經伊同
    意後始免給付保險費用。雖原告所受三等殘傷害符合上開附
    約條款之豁免保費資格，但原告並未提出豁免保費申請，並
    不當然享有依約豁免保費之權利。而原告所投保之新光長福
    終身壽險（保單號碼：INY35876）自91年11月起未繳交保費
    ，經催告後已於92 年3月28日失效。另新光新長安終身壽險
    （保單號碼：CBA62800）、新光防癌健康終身壽險（保單號
    碼：DBAE9708）亦於9l年4月16日因未繳保費，於91年5月29
    日催告後，於91年7月3日停效。又依新光豁免保險費附約第
    4條2項約定：「本附約之保險費，應於保險期間內與主契約
    之保險費一併交付。」及同條4 項後段約定：「主契約保單
    價值準備金之餘額不足墊繳1 日的主契約及本附約保險費且
    經催告到達後逾30日仍不交付時，本附約效力停止。」則本
    附約已同於主約於催告後即91年7月3日時停效。是新光豁免
    保險費附約既於91年7月3日隨主約停效，原告並未依約定提
    出復效文件，縱其於於92年10月16日方申請豁免保單號碼CB
    A62800、DBAE9708之保險費，自不生豁免保費效果，原告主
    張保險契約效力仍存在，並無理由等語，資為抗辯。並聲明
    ：原告之訴駁回。
四、原告主張與被告國寶保險公司簽訂如附表1所示7份保險契約
    ，另與被告新光保險公司簽訂如附表2所示3份保險契約，嗣
    其於90年11月19日不慎遭大理石壓斷左手臂，造成左手肘下
    截肢之三級殘傷害，原告起訴請求被告理賠保險金事件，案
    經臺灣高等法院93年度保險上字第21號及最高法院93年度台
    上字第2560號裁定被告敗訴確定（下稱確定判決）等情，復
    有附表1、2所示共10份保險契約及確定判決書，在卷可參，
    堪信為真實。
五、原告主張其在上開保險期間，發生受有三等殘之意外傷害，
    已達豁免保費要件，無須再繳付保險費，請求確認其與被告
    各如附表1、2所示之保險契約法律關係存在，以及請求被告
    國寶保險公司給付安養金及遲延利息等情，為被告所否認，
    並分別以上開情詞置辯。是本件兩造爭點厥為：(一)原告申請
    豁免保險費效力？(二)原告是否向被告國寶保險公司申請豁免
    保費，其確認如附表1 保險契約法律關係存在以及請求安養
    金及遲延利息是否有理由？(三)原告是否在契約存續期間向新
    光保險公司申請豁免保險費？茲分述如后：
(一)、按附停止條件之法律行為，於條件成就時，發生效力。依當
    事人之特約，使條件成就之效果，不於條件成就之時發生者
    ，依其特約，民法第99條第1項、第3項分別定有明文。而所
    謂停止條件係限制法律行為效力之發生者，即使其繫於將來
    客觀的不確定事實與否，於條件成就時發生效力，為法律行
    為之附款。查原告與被告國寶保險公司簽訂如附表1所示7份
    保險契約，其中附表1編號1、2、7保險契約之要保人與被保
    險人皆為原告本人，依國寶人壽美侖終身保險保單條款第18
    條約定：「被保險人在繳費期間內，因疾病或意外傷害事故
    致成附表1所列第2至3級殘廢或附表2所列第1至7等殘廢程度
    之一時，要保人應檢具被保險人的殘廢診斷書，向本公司申
    請免繳本契約未到期的保險費，本契約繼續有效，被保險人
    發生保險事故時，本公司仍按規定給付各項保險金。」（7
    份保險契約皆為相同約款，舉其一明示，見本院卷第41 頁）
    ；至附表1 其餘保險契約被保險人並非原告本人，惟原告加
    保之被告國寶保險公司之安家豁免保費附約保單條款第2 條
    約定：「本附約所稱被保險人，係指本附約所依附之主契約
    要保人」、第10條約定：「要保人或主契約被保險人應於知
    悉本公司應負保險責任事故後10日內通知本公司，並於通知
    後儘速檢具所需文件向本公司申請豁免保險費」、第11條第
    1項：「被保險人於本附約有效期間內符合第2條所定義之失
    能者，本公司於本附約有效期間內，豁免在失能確定日以後
    之各保險費到期日應交付之保險費」（見本院卷第134 頁、
    第135頁）。另原告與被告新光保險公司簽訂如附表2 所示3
    份保險契約，要保人與被保險人旨為原告本人，而依新光豁
    免保險費附約條款第11條約定：「被保險人應於知悉失能或
    意外傷害事故致成附表所列殘廢時10日以書面通知本公司，
    並於1個月內檢具下列文件向本公司申請豁免保險費：(1) 保
    險單及豁免保險費申請書(2)醫院醫師出具之診斷書」（見本
    院卷第170 頁）。可見兩造關於豁免保險費約定，端繫於被
    保險人將來是否發生約定等級殘廢或失能之客觀不確定事實
    ，則豁免保險費雖以發生特定保險事故為停止條件，但兩造
    既以特約約定俟被保險人申請始生效力，自應以被保險人即
    原告是否向被告提出申請為斷，是原告於90年11月19日不慎
    遭大理石壓斷左手臂，造成左手肘下截肢重傷害，已達豁免
    保險費之三級殘停止條件，既為兩造所不爭事實，自堪信為
    真實。故原告在保險契約有效存續期間內提出豁免保險費申
    請即生效力，無待訴訟請求，即便保險人片面否認要保人得
    享有豁免保險費之權利，然仍得待保險事故發生後，在訴請
    保險金時再行確認保險契約是否有效存在，是被告國寶保險
    公司辯稱原告豁免保險費已罹於2 年請求權時效云云，自無
    可採。
(二)、被告國寶保險公司雖否認原告曾提出豁免保險費之申請，惟
    證人即被告國寶保險公司前花蓮通訊處主任己○○於本院審
    理時結證稱：原告發生本件保險事故住院時，伊曾前去探望
    並交付由伊於90年11月30日所寫交待原告應備委申請理賠文
    件，因原告當時要求豁免保險費，所以才於同年12月19日向
    原告拿7 份保險契約，向公司提出申請保險理賠及豁免保費
    ，但還未結案就進入訴訟，公司表示由其處理後續，伊未再
    接辦等語（見本院稱第275頁至第278頁），並有己○○提示
    原告備妥理賠文件字條及其簽收7 份保險契約收據在卷可參
    （分見本院卷第264頁、第265頁），而證人己○○既係被告
    國寶保險公司之員工，則其代理保險人受理保戶理賠或豁免
    保險費申請，自已發生效力，被告國寶保險公司徒以無法覓
    得原告申請豁免保費文件置辯，即無可採。又依兩造簽訂豁
    免保險費之特約，僅係符合一定條件提出申請即可，無待被
    告國寶公司同意與否，即生豁免保險費效力，原告既已合於
    條件並提出申請自無須再繳付任何保險費，上開保險契約自
    仍有效存在，自無因未繳保險費而發生停效或失效等情，是
    被告國寶保險公司以保險契約失效或遭解約等情置辯並拒絕
    給付安養保險金，致原告在保險契約法律關係地位陷於不安
    狀態，則原告自得起訴確認如附表1所示7份保險契約法律關
    係存在。又被告國寶保險公司自承如附表1 編號1、2兩份保
    險契約，業經上開確定判決認定其應按月終身各給付2 萬元
    ，共4 萬元之安養保險金予原告之事實（見本院卷第19頁、
    第20頁），而原告因豁免保險費無須再繳付上開兩份保險契
    約之保險費，已如前述，被告國寶保險公司自不得以原告未
    繳保險費致契約失效為由，拒付上開安養保險金，則原告請
    求被告國寶保險公司自90年2月起至94年7月止，共計30個月
    之120萬元安養保險金及遲延利息，為有理由，應予准許。
(三)、再依被告新光保險公司保險條款第5條第2項後段約定：保單
    價值準備金之餘額不足墊付1 日的保險費且經催告到達後逾
    30日仍不交付時，本契約效力停止。第6條第1項、第3 項分
    別約定：本契約停止效力後，要保人得在停效日起2 年內，
    申請復效．．．停效期間屆滿時，本保險效力即行終止等語
    （見本院卷第155 頁），可見保險人催繳保費，要保人仍逾
    期未繳僅發生契約停止效力，俟2 年停效期滿，保險契約始
    生失效結果。而被告新光保險公司以原告未繳交如附表2 編
    號3保險契約、編號1、2 保險契約之保險費，經其分別於91
    年11月27日（92年2月21日再度催告）、91年5月29日發函催
    告，業提出郵局大宗限時掛號收據為憑（見本院卷第199頁
    至第201 頁），且原告於本院審理時自陳：花蓮縣吉安鄉○
    ○村○○○街1 號係要保書記載送達給伊之住所，該棟樓只
    有一個郵件投遞口，伊與母親、兄長及母舅同住在此等語（
    見本院卷第227 頁反面），可見被告新光保險公司催繳保險
    費通知業已送達原告收受無訛，原告執意要求被告新光保險
    公司提出掛號收據、回執正本，甚或事後提出該址分租之租
    賃契約否認收受催繳保險費信函云云，自無可採。然被告新
    光保險公司上開催繳信函效力，依上開約款約定充其量僅發
    生保險契約分別自92 年3月28日、91年7月3日起停效而已，
    並無立即發生失效情形，被告新光保險公司辯稱保險契約已
    失效云云（見本院卷第197 頁），顯無可採。又原告雖無法
    舉證證實其於90年12月13日向被告新光保險公司黃月嬌組長
    提出豁免保險費申請（見本院卷第238頁），惟其於92 年10
    月16日再次申請豁免保險費，並提出新光保險公司所不否認
    之黃淑姿業務員簽收字據及理賠申請書為憑（見本院卷第14
    2頁、第143頁），則原告既在如附表2 所示保險契約停效期
    間提出豁免保險費申請，自已生豁免保險費效力，況豁免保
    險費係以被保險人發生殘廢或失能等事由停止條件，僅係兩
    造特約約定以被保險人提出申請時生效，可見原告雖事後始
    提出申請，應自其發生殘廢或失能時起豁免保險費，則原告
    無需再為繳納，自無積欠保險費而造成保險契約停效，是被
    告新光保險公司以原告未申請復效不得主張豁免保險費云云
    ，亦無可採。是原告請求確認其與被告新光保險公司就附表
    2所示保險契約法律關係存在，為有理由。
六、綜上所述，原告主張其已向被告申請豁免保險費，無須再繳
    付保險費等情為可採，則其本於民事訴訟法第247 條確認其
    與被告分別如附表1、2所示保險契約法律關係存在，並依保
    險契約請求被告國寶保險公司給付120 萬元安養保險金及自
    起訴狀送達翌日（即94 年8月4日，見本院卷第179頁）起，
    按年息10%計算利息，為有理由，應予准許。本判決主文第1
    項部分，原告與被告國寶保險公司分別陳明願供擔保聲請宣
    告假執行或免為假執行，核均無不合，爰分別酌定相當之擔
    保金額，予以准許。
七、又本件事證已臻明確，兩造其餘攻擊防禦方法，於本判決結
    果不生影響，爰不一一論述，併此敘明。
八、訴訟費用負擔之依據：民事訴訟法第78條、第85條第1 項但
    書。
中　　華　　民　　國　　94　　年　　12　　月　　20　　日
                        民事第一庭法官　傅中樂
以上正本係照原本作成。
如對本判決上訴，須於判決送達後20日內向本院提出上訴狀。
中　　華　　民　　國　　94　　年　　12　　月　　20　　日
                    　　　　　　書記官　葉志昭
